【裁判字號】    97,聲再,224
【裁判日期】    970708
【裁判案由】    背信
【裁判全文】
臺灣高等法院刑事裁定                 97年度聲再字第224號
再審聲請人
即受判決人    甲○○
上列聲請人因背信案件，對於本院95年度矚上訴字第3號，中華
民國97年5月30日確定判決（臺灣臺北地方法院92年度矚重訴字
第2號），聲請再審，本院裁定如下：
    主  文
再審之聲請駁回。
    理  由
一、本件再審聲請意旨略以：本院上開判決，以聲請人觸犯背信
    罪，判處有期徒刑壹年陸月減為有期徒刑玖月確定。惟查：
  (一)原判決有依法應於審判期日調查之證據而未予調查以及判決
    不載理由之當然違背法令事由：查原判決僅以證人鄭秀美、
    謝瑞訕、潘素惠及共同被告陳瑞勳、楊青嵐之證詞即認定被
    告甲○○經營之偉成公司於橋頭廠地設定之第7順位抵押權
    原不存在，然原判決漏未調查審酌被告甲○○所稱該抵押權
    所擔保者雖非鄭秀美本人之借款，亦係擔保他人（劉泰英）
    之借款云云（參被告97.04.29刑事辯護意旨狀第11頁），且
    有關被告甲○○聲請傳喚證人賈二慶俾以證明甲○○、劉泰
    英二人之借款債權為真乙事（另參酌被告97.04.29刑事答辯
    狀3），原審法院除未予調查外，原判決亦未見說明何以該
    證據並無調查之必要，足見原判決同時具備依法應於審判期
    日調查之證據而未予調查以及判決不載理由之當然違背法令
    事由，至為灼然。自有再審之理由。
  (二)原判決有適用法則不當之違背法令事由：
    1.按「刑法第三百六十六條之背信罪，必須違背任務之行為
      係為圖取不法利益，或圖加不法損害之手段，始得成立。
      至該條所謂意圖為自己或第三人得不法利益一語，原指自
      己或第三人在法律上不應取得之利益，意圖取得或使其取
      得者而言。如果在法律上可得主張之權利，即屬正當利益
      ，雖以非法方法使其實現，僅屬於手法不法，無構成背信
      罪之餘地。」、「刑法第三百四十二條第一項之背信罪，
      必須違背任務之行為，具有為圖取不法利益，或圖加不法
      損害之意思，為構成要件，若本人利益之受損害。乃基於
      正當原因，並非不法，則因缺乏犯罪意思要件之故，即難
      律以本罪。」、「刑法第三百四十二條之背信罪，以有取
      得不法利益或損害本人利益之意圖為必要，若無此意圖，
      即屬缺乏意思要件，縱有違背任務之行為，並致生損害於
      本人之財產或其他利益，自難律以本條之罪。」，最高法
      院21年上字第1574號、53年台上字第2429號判例、87年度
      台上字第1055號判決可供參照，自有再審之原因。
    2.查原審認定被告甲○○出賣橋頭廠地予橋頭寶公司之價格
      並非過高，則橋頭寶公司給付買賣價金購買系爭廠地，即
      屬對價相當，並無不法，是以，共同被告楊青嵐等之行為
      並未造成橋頭寶公司之任何損害，何來背信之可言？再者
      ，橋頭寶公司本得依土地買賣契約第3條第2項規定，逕代
      偉成公司清償其（或被告甲○○）積欠各抵押權人之代償
      行為，亦屬依約而行，未有何不當；何況，縱使鄭秀美之
      抵押權實際上並未擔保任何債權（假設），然橋頭寶公司
      既買受系爭廠地，本即負有交付買賣價金之義務，是上開
      買賣價金縱非交付鄭秀美等抵押權人，亦應交付予偉成公
      司，故即便該買賣價金之一部事後遭被告甲○○用以清償
      其積欠共同被告劉泰英之債務，亦難認有何不法可言，況
      橋頭寶公司並未因此而受有任何損害，已如上述。準此，
      共同被告楊青嵐當無損害橋頭寶公司利益之意圖與行為，
      亦無任何背信犯行，被告甲○○自無從與之成為共同正犯
      之可能，然原審未予細究，遽認被告甲○○與共同被告楊
      青嵐、劉泰英等為背信罪之共同正犯，原判決即有適用法
      則不當之違背法令事由，無庸置疑。
  (三)綜上，本院前開有罪之判決，顯有足生影響於判決之重要證
    據漏未審酌，爰依刑事訴訟法第421條之規定，聲請再審云
    云。
二、經查本案聲請人所經營之偉成公司於橋頭堡廠地設定第七順
    位2000萬元之抵押債權原不存在，83年間登記之抵押權利人
    鄭秀美及87年間受讓該抵押債權之潘素惠，均為人頭，業據
    證人鄭秀美及其前夫謝瑞訕、潘素惠及其夫陳瑞勳及證人楊
    青嵐供證在卷。本件聲請人於偵查初始即供陳與劉泰英間並
    無3700萬元之債權債務關係。惟劉泰英等人成立之橋頭寶公
    司竟代償偉成公司前開3700萬元抵押債權，本院上開判決因
    而認聲請人與劉泰英共謀，損害彼等新設立之橋頭寶公司，
    而認定聲請人成立背信罪，自屬信而有徵。聲請人雖於本院
    該案審理時請求傳訊證人賈二慶，俾證明甲○○與劉泰英間
    之借款債權為真。惟聲請人自承與劉泰英間並無債權債務關
    係，該證人賈二慶縱傳訊為證，亦無法推翻聲請人與劉泰英
    間無債權債務關係之事實，本院未傳訊該證人並不足以影響
    本件犯罪事實之認定，自不得據以聲請再審。
三、聲請意旨另稱原判決有適用法則不當之違背法令事由，縱令
    屬實，亦僅得據以聲請提起非常上訴以為救濟，並非聲請再
    審之理由，附此敘明。
四、綜上，本件之再審聲請，核無理由，應該駁回。據上論斷，
    應依刑事訴訟法第434條第1項，裁定如主文。
中    華    民    國    97    年    7     月    8     日
                  刑事第十二庭  審判長法  官  蔡永昌
                                      法  官  蘇素娥
                                      法  官  陳榮和
以上正本證明與原本無異。
不得抗告。
                                      書記官  林吟玲
中    華    民    國    97    年    7     月    8     日


司法院資訊處製作；財團法人民間司法改革基金會備份。
